臺灣雲林地方法院交通事件裁定　　　　　96年度交聲字第93號
原處分機關　交通部公路總局嘉義區監理所雲林監理站
異　議　人
即受處分人　甲○○
上列異議人即受處分人因違反道路交通管理處罰條例案件，對於
交通部公路總局嘉義區監理所雲林監理站民國96年5 月21日嘉監
雲字第0960105025號函所為之處分，聲明異議，本院裁定如下：
    主  文
原處分撤銷。
甲○○汽車駕駛人在設有禁止迴車標誌之路段迴車，處罰鍰新臺
幣玖佰元，並記違規點數壹點；又違反道路交通管理處罰條例之
行為，經交通勤務警察制止時，不聽制止而逃逸，處罰鍰新臺幣
參仟元，並記違規點數壹點。
    理  由
一、聲明異議意旨略以：異議人甲○○所駕駛之車輛於民國95年
    6 月1 日由華中橋沿萬大路內側車道往萬華車站行駛，經過
    東園街口時，遇到紅燈停車，正後方突然有1 輛藍色廂型車
    猛按喇叭並亮頭燈閃爍，示意異議人讓路，異議人不得已才
    超越停止線讓路，並看見後車快速違規迴轉，當場未見警察
    於路口中央執行勤務並出面指揮制止，而異議人在內側快車
    道待綠燈時始直走，至前方50公尺長泰街口依左轉箭頭指示
    左轉，再直走至東園街，再左轉直走到萬大路口，再依右轉
    箭頭指示右轉上華中橋往中和方向行駛，故異議人並未於上
    開路段違規迴轉，且不服交通警察人員指揮制止之行為，至
    於超越停止線部分則無違法故意，但警方不追究後車違規行
    為，卻嫁禍給異議人，且警員逕行舉發僅憑目擊而未附違規
    照片以供比對，不能擔保其舉發正確無誤，其在內側車道指
    揮制止或攔停動作之說法，容易導致車輛追撞，顯然不妥當
    ，可信度存疑，又依警員之證述，事發當時其係先記下車號
    ，返回隊後依電腦查詢再依法掣單，即可能因前後2 車車型
    及顏色類似而造成錯覺，或因忙中有錯，及當時道路行車動
    線不良產生誤判，以致於事後舉發不符當時實際情況，況以
    異議人駕駛經驗及對該路段之熟悉程度，不可能因貪一時之
    便而違規，此由監理站之紀錄即可查知異議人從無違規迴車
    及不服交通指揮之行為之紀錄，故原處分機關以異議人有違
    反「設有迴轉標誌路段迴車」及「不服交通勤務警察指揮制
    止」行為，而依道路交通管理處罰條例第49條第1 項第2 款
    及第60條第1 項裁處罰鍰新臺幣（下同）3,900 元，其認事
    用法及裁罰顯有不當，爰聲請撤銷原處分等語。
二、按本法所稱行政處分，係指行政機關就公法上具體事件所為
    之決定或其他公權力措施而對外直接發生法律效果之單方行
    政行為；行政處分除法規另有要式之規定者外，得以書面、
    言詞或其他方式為之；行政處分以書面為之者，應記載下列
    事項：一處分相對人之姓名、出生年月日、性別、身分證統
    一號碼、住居所或其他足資辨別之特徵……。二主旨、事實
    、理由及其法令依據。三有附款者，附款之內容。四處分機
    關及其首長署名、蓋章，該機關有代理人或受任人者，須同
    時於其下簽名。但以自動機器作成之大量行政處分，得不經
    署名，以蓋章為之。五發文字號及年、月、日。六表明其為
    行政處分之意旨及不服行政處分之救濟方法、期間及其受理
    機關；書面之行政處分，處分相對人或利害關係人無待處分
    機關之說明已知悉或可知悉作成處分之理由者，得不記明理
    由，行政程序法第92條第1 項、第95條第1 項、第96條第1
    項、第97條第2 款分別定有明文。又行政機關行使公權力，
    就特定具體之公法事件所為對外發生法律上效果之單方行政
    行為，皆屬行政處分，不因其用語、形式以及是否有後續行
    為或記載不得聲明不服之文字而有異。若行政機關以通知書
    名義製作，直接影響人民權利義務關係，且實際上已對外發
    生效力者，如以仍有後續處分行為，或載有不得提起訴願，
    而視其為非行政處分，自與憲法保障人民訴願及訴訟權利之
    意旨不符，亦為大法官會議第423 號解釋所明示。故行政機
    關之行為是否為行政處分應以其是否直接影響人民權義及其
    實際上已否對外發生效力而定。
三、次按交通法庭認為聲明異議有理由或聲明異議雖無理由而原
    處分不當或違法者，應以裁定將原處分經聲明異議部分撤銷
    ，並自為裁定，道路交通案件處理辦法第20條前段定有明文
    。又汽車駕駛人在設有禁止迴車標誌之路段迴車者，處6 百
    元以上1 千8 百元以下罰鍰；汽車駕駛人，駕駛汽車有違反
    本條例之行為，經交通勤務警察或依法令執行交通稽查任務
    人員制止時，不聽制止或拒絕停車接受稽查而逃逸者，除按
    各該條規定處罰外，處3 千元以上6 千元以下罰鍰；汽車駕
    駛人有第49條或第60條第1 項情形之一者，除依原條款處罰
    鍰外，並各記違規點數1 點，道路交通管理處罰條例第49條
    第1 項第2 款、第60條第1 項、第63條第1 項第1 款亦分別
    定有明文。另汽車駕駛人之行為有不服指揮稽查而逃逸之情
    形，當場不能或不宜攔截製單舉發者，得逕行舉發，且應記
    明車輛牌照號碼、車型等可資辨明之資料，以汽車所有人為
    被通知人製單舉發，道路交通管理處罰條例第7 條之2 第1
    項第4 款、第4 項亦分別定有明文。
四、經查：
  (一)本件舉發單位臺北市政府警察局交通警察大隊萬華分隊係以
    異議人於95年6 月1 日上午8 時20分許，駕駛車牌號EH-681
    3 號自用小客車，在臺北市○○路與東園街口，在設有禁止
    迴車標誌之路段迴車，及有違反道路交通管理處罰條例之行
    為而不服從勤務人員制止指揮，而於同日依違反道路交通管
    理處罰條例第49條第2 款、第60條第2 項第1 款規定，開立
    臺北市政府警察局北市警交字第AEU060029 號舉發違反道路
    交通事件通知單逕行舉發，異議人向原處分機關提出申訴後
    ，經原處分機關向舉發單位查證後，於同年月31日開立雲監
    裁字第裁72-AEU0000000 號裁決書，依道路交通管理處罰條
    例第49條第1 項第2 款、第60條第2 項第1 款規定，裁處異
    議人罰鍰1,800 元，並依同條例第63條第1 項規定記違規點
    數2 點，異議人於同年8 月2 日收受該裁決書後，於同年月
    22日向本院提起聲明異議，經本院以95年度交聲字第141 號
    案件審理後，於同年11月28日以異議人確有前揭違規情事，
    但異議人所違反者應係道路交通管理處罰條例第49 條 第1
    項第2 款及第60條第1 項之規定，罰鍰分別係600 元以上1,
    800 元以下及3,000 元以上6,000 元以下，原處分僅裁罰異
    議人1,800 元，且未說明各違規行為之罰鍰額度，已有漏未
    處分之違法，應由原處分機關另為適法之處分為由，裁定原
    處分撤銷，異議人不服提起抗告，再經臺灣高等法院臺南分
    院於96年4 月25日以96年度交抗字第8 號裁定抗告駁回而告
    確定，原處分機關乃於同年5 月21日以嘉監雲字第09601050
    25號函通知異議人於同年6 月4 日前到案繳納罰鍰3,900 元
    ，逾期依法送強制執行，異議人已於同年5 月22日收受該函
    文，並於法定期限（含在途期間）內即同年6 月14日向本院
    提起本件聲明異議等情，業經本院調取本院96年度交聲字第
    141 號、臺灣高等法院臺南分院96年度交抗字第8 號案卷核
    閱無誤，且有上開舉發違反道路交通事件通知單、裁決書、
    原處分機關同年5 月21日嘉監雲字第0960105025號函暨送達
    證書等件在卷可查。
  (二)原處分機關於前案經臺灣高等法院臺南分院裁定抗告駁回確
    定後，並未另行開立裁決書，且前開函請異議人繳納之罰鍰
    3,900 元，係就違反道路交通管理處罰條例第49條第1 項第
    2 款及第60條第1 項之規定，分別裁處罰鍰900 元及3,000
    元乙情，雖經原處分機關另以96年7 月5 日嘉監雲字第0960
    10 6753 號函覆本院在卷。惟依前案確定裁定之意旨，上開
    裁決書既經撤銷而不存在，原處分機關本應另行開立裁決書
    為適法之處分，原處分機關竟僅發函通知異議人於96年6 月
    4 日前到案繳納罰鍰3,900 元，且逾期將依法送強制執行，
    此一函文外觀上雖不具裁決書之形式，且未記載不服之救濟
    方法、期間及其受理機關，但觀其內容已屬行政機關就公法
    上具體事件所為之決定而對外直接發生法律效果之單方行政
    行為，應認已具有裁決書之性質，則異議人於法定期間對之
    聲明不服，自非法所不許。
  (三)異議人就其違規行為雖仍以前詞置辯，惟本件舉發警員即臺
    北市政府警察局萬華分隊警員陳志榕於95年6 月1 日8 時20
    分許，站立在臺北市○○路與東園街口中間處，執行調撥車
    道勤務，見異議人所有之EH-6813 號自用一般小客車沿萬大
    路由南向北行駛，該車見左側車道（即調撥車道）無車輛行
    駛，遂侵入調撥車道，並在該路口迴轉，陳志榕及共同執行
    勤務之義交同仁見狀，由義交鳴哨，陳志榕制止，惟該車不
    服從指揮，逕行離開，陳志榕記下車號及車型後，以該車有
    「在設有禁止迴車標誌迴轉」及「違反處罰條例行為，不服
    從勤務人員制止指揮」等違規事由，因而開單告發；且陳志
    榕視力約1.2 至2.0 ，看見車輛迴轉時，僅距離車輛約15公
    尺，該車速度約5 至10公里，天色明亮，可清楚看見車號及
    車型，因當時執行交整勤務緣故，未能攜帶照相機，且不宜
    追上攔停等事實，已據證人陳志榕於前案本院審理中證述明
    確，並有其當庭提出之路口照片6 張等件附於前開案卷可查
    ，而證人陳志榕與異議人素不相識，其僅因值勤時清楚看見
    違規車輛及車型，經查詢核對無誤後，基於職責所在，予以
    開單告發，所為上揭證詞並無不可信之處。況且，交通違規
    偶發於瞬間，本難以期待所有違規情事均能拍照或錄影存證
    ，本件舉發警員本身即為證人，亦為證據方法之一種，其既
    已到庭具結證述，且依其所述情節，佐以現場客觀外在狀態
    綜合觀察，尚無矛盾或瑕疵之處，其證言即有相當之證明力
    ，異議人雖認警員舉發錯誤，但未提出相關證據以供調查，
    本院亦查無任何證據足資證明警員有捏造事實違法取締之情
    事，自難認警員陳志榕本其維護交通秩序、安全職責所為之
    舉發有誤為舉發之情事。異議人所辯各節，尚無法為其有利
    之認定。是異議人所有之上開自用小客車，於上揭時、地，
    確有在設有禁止迴車標誌之路段迴車，及經交通勤務警察制
    止時，不聽制止而逃逸之違規情事，應可認定。
  (四)異議人所有之上開自用小客車雖有前揭在設有禁止迴車標誌
    之路段迴車，及經交通勤務警察制止時，不聽制止而逃逸之
    違規行為，已如前述，惟原處分機關以96年5 月21日以嘉監
    雲字第0960105025號函，依道路交通管理處罰條例第49條第
    1 項第2 款、第60條第1 項規定裁罰異議人罰鍰3,900 元，
    並未於處分內容中說明就上開應分別處罰之2 個違規行為分
    別裁罰之金額各為何，且漏未依道路交通管理處罰條例第63
    條第1 項第1 款規定，併予各記違規點數1 點，於法仍有未
    合，且上開記點之處罰，係屬強制規定，無從減免。是本件
    異議人之異議雖無理由，惟原處分既有上開瑕疵，仍屬無可
    維持，自應由本院將原處分均撤銷，並仍以受處分人有違反
    道路交通管理處罰條例第49條第1 項第2 款及第60條第1 項
    之行為，應依同條例第63條第1 項第1 款及違反道路交通管
    理事件統一裁罰基準及處理細則所訂之違反道路交通管理事
    件統一裁罰基準表等規定，分別裁處異議人如主文第2 項所
    示之罰鍰，並各記違規點數點1 點，以資適法。
據上論斷，應依道路交通案件處理辦法第20條前段，道路交通管
理處條例第49條第1 項第2 款、第60條第1 項、第63條第1 項第
1 款，裁定如主文。
中　　華　　民　　國　　96　　年　　11　　月　　13　　日
                  交通法庭  法　官   王雅苑
以上正本證明與原本無異。
如不服本裁定，應於裁定送達後5 日內向本院提出抗告狀（須附
繕本）。
                            書記官   譚系媛
中　　華　　民　　國　　96　　年　　11　　月　　13　　日
